臺灣高雄地方法院民事裁定　　　　　 110年度消債抗字第19號
抗　告　人　簡月霞　
相　對　人
即　債權人　國泰世華商業銀行股份有限公司

法定代理人　郭明鑑　
相　對　人
即　債權人　中國信託商業銀行股份有限公司


法定代理人　利明献　


相　對　人
即　債權人　玉山商業銀行股份有限公司


法定代理人　黃男州　
代　理　人　朱逸君　
相　對　人
即　債權人　花旗（台灣）商業銀行股份有限公司


法定代理人　莫兆鴻　
代　理　人　陳正欽　
相　對　人
即　債權人　永豐商業銀行股份有限公司

法定代理人　陳嘉賢　
相　對　人
即　債權人　滙豐（台灣）商業銀行股份有限公司

法定代理人　麥康裕　


相　對　人
即　債權人　台北富邦商業銀行股份有限公司

法定代理人　程耀輝　


相　對　人
即　債權人　　第一金融資產管理股份有限公司

法定代理人　周朝崇　
相　對　人
即　債權人　交通部公路總局高雄市區監理所

法定代理人　陳崑山　


上列抗告人因消費者債務清理事件聲請免責事件，對於中華民國
110 年5 月19日本院110 年度消債職聲免字第43號裁定提起抗告
，本院裁定如下：
    主  文
抗告駁回。
程序費用新臺幣壹仟元由抗告人負擔。
    理  由
一、抗告意旨略以：原審裁定認定抗告人於聲請清算前2 年間可
    處分所得總額為每月新臺幣（下同）25,448元，係因抗告人
    不爭執，亦為本院109 年度消債清字第74號裁定（下稱清算
    裁定）認定在案，然抗告人此前對該數額未提出異議，係因
    清算裁定之時間係在民國109 年7 月21日，而抗告人當時確
    於第三人智翔環境維護事業有限公司（下稱智翔公司）工作
    ，故清算裁定認抗告人當時之償債能力及每月收入等為25,4
    48元，抗告人自無須就此加以爭執，但上開數額係指109 年
    7 月時之情形，並非係抗告人於聲請清算前2 年間之每月平
    均收入，原審裁定計算有誤，顯與抗告人實際收入情形不符
    ；又依抗告人於聲請清算時所陳報之財產及收入狀況報告書
    內容所列，亦經清算裁定認可者，可認抗告人於聲請清算前
    2 年間可處分所得總額應為519,290 元，扣除聲請清算前2
    年之每月生活必要費用15,719元，2 年總計377,256 元，餘
    額應為142,034 元（計算式：519,290 元－377,256 元＝14
    2,034 元），低於本件清算事件之普通債權人受分配總額16
    3,430 元，可證抗告人已竭盡清償能力使債權人受償，依消
    費者債務清理條例（下稱消債條例）第133 條後段規定，抗
    告人應可獲得免責裁定，為此爰依法提起抗告，請求廢棄原
    裁定並准予免責等語。
二、按法院為終止或終結清算程序之裁定確定後，除別有規定外
    ，應以裁定免除債務人之債務；法院裁定開始清算程序後，
    債務人有薪資、執行業務所得或其他固定收入，扣除自己及
    依法應受其扶養者所必要生活費用之數額後仍有餘額，而普
    通債權人之分配總額低於債務人聲請清算前2 年間，可處分
    所得扣除自己及依法應受其扶養者所必要生活費用之數額者
    ，法院應為不免責之裁定，但債務人證明經普通債權人全體
    同意者，不在此限，消債條例第132 條及第133 條分別定有
    明文。
三、經查：
  ㈠抗告人於109 年4 月10日向本院聲請清算，經本院於109 年
    7 月21日裁定於同日下午4 時起開始清算程序，再經本院以
    109 年度司執消債清字第123 號（下稱系爭清算執行事件）
    執行清算後，於109 年10月12日製作分配表，普通債權人即
    本件相對人國泰世華商業銀行股份有限公司分配12,045元、
    中國信託商業銀行股份有限公司分配19,424元、玉山商業銀
    行股份有限公司分配8,843 元、花旗（台灣）商業銀行股份
    有限公司分配21,647元、永豐商業銀行股份有限公司分配
    9,866 元、滙豐（台灣）商業銀行股份有限公司分配55,587
    元、台北富邦商業銀行股份有限公司分配21,403元、第一金
    融資產管理股份有限公司分配14,160元、交通部公路總局高
    雄市區監理所分配455 元，合計163,430 元，嗣於109 年12
    月10日經本院裁定終結清算程序，該裁定於110 年1 月6 日
    確定，經原審裁定抗告人不予免責等節，業經本院核閱清算
    裁定事件卷、系爭清算執行事件卷及原審卷證屬實，合先敘
    明。
  ㈡法院裁定開始清算程序後，抗告人之固定收入扣除自己及依
    法應受其扶養者所必要生活費用之數額後是否仍有餘額？
  ⒈如前所述，本院係於109 年7 月21日裁定開始清算，至110
    年1 月6 日清算程序終結之裁定確定時止，共計5 個月又17
    日；而抗告人自109 年1 月至110 年1 月間，係任職於智翔
    公司，參諸智翔公司110 年3 月12日智字第1100309002號函
    暨所附抗告人薪資明細內容（見原審卷第30至32頁），抗告
    人自109 年7 月21日起迄至110 年1 月6 日止之每月薪資依
    序為9,331 元（109 年7 月薪資為25,448元，依上開薪資明
    細為30天之薪資，109 年7 月21日至31日間以11日計算，該
    段期間之薪資應為9,331 元【25,448元÷30天×11天＝9,33
    1 元，元以下四捨五入】）、25,448元、25,448元、25,338
    元、25,448元、25,448元、4,715 元（110 年1 月薪資為23
    ,576元，依上開薪資明細為30天之薪資，110 年1 月1 日至
    6 日間以6 日計算，該段期間之薪資應為4,715 元【23,576
    元÷30天×6 天＝4,715 元，元以下四捨五入，以下計算均
    同】），總計應為141,176 元。另抗告人僅有上開薪資所得
    ，其名下無財產，於上開期間亦無領取社會補助或津貼等情
    ，則有稅務電子閘門財產所得調件明細表、低收入戶/ 中低
    收入戶/ 中低老年人生活津貼管理/ 身障者生活補助/ 單親
    家庭子女生活教育補助表、勞動部勞工保險局函、高雄市政
    府都市發展局函、勞動部勞動力發展署高屏澎東分署函附卷
    可憑（見原審卷第11至14、8 至10、21至22、26頁），故抗
    告人於上開期間之固定收入為141,176 元。
  ⒉關於抗告人個人日常必要支出部分，參諸消債條例第64條之
    2 第1 至3 項規定：「債務人必要生活費用，以最近1 年衛
    生福利部或直轄市政府所公告當地區每人每月最低生活費
    1.2 倍定之」、「受扶養者之必要生活費用，準用第一項規
    定計算基準數額，並依債務人依法應負擔扶養義務之比例認
    定之」、「前二項情形，債務人釋明更生期間無須負擔必要
    生活費用一部或全部者，於該範圍內，不受最低數額限制；
    債務人證明確有必要支出者，不受最高數額及應負擔比例之
    限制」，而衛福部社會救助及社工司所公告109 、110 年度
    高雄市最低生活費標準為13,099元、13,341元，1.2 倍計算
    後分別為15,719元、16,009元，則抗告人自109 年7 月21日
    起至110 年1 月6 日止之必要生活費用依序為5,578 元（11
    0 年7 月最低生活費15,719元÷31天×11天＝5,578 元，此
    為109 年7 月21日至31日之最低生活費數額）、15,719元、
    15,719元、15,719元、15,719元、15,719元、3,099 元（11
    0 年1 月最低生活費16,009元÷31天×6 天＝3,099 元，此
    為110 年1 月1 日至6 日之最低生活費數額），總計為87,2
    72元。
  ⒊從而，抗告人於清算開始後至終結清算程序之裁定確定期間
    ，其固定收入141,176 元扣除自己之必要生活費用87,272元
    後，仍有餘額53,904元。
  ㈢抗告人於109 年4 月10日聲請清算前2 年間可處分所得扣除
    自己及依法應受其扶養者所必要生活費用之數額，是否高於
    普通債權人之分配總額？
  ⒈抗告人係於109 年4 月10日聲請清算，是所謂聲請清算前2
    年間期間，應指自107 年4 月11日至109 年4 月10日，而抗
    告人可處分所得，首先就薪資所得部分，觀諸抗告人107 、
    108 年度稅務電子閘門財產所得調件明細表（見原審卷第13
    至14頁）及抗告人於聲請清算時所提出之綜合所得稅各類所
    得資料清單、郵局存摺封面暨內頁交易明細資料、切結書（
    見清算裁定卷第19、35至36、95頁），抗告人於107 年、10
    8 年間之薪資所得共為278,551 元（其中抗告人於108 年1
    月1 日至108 年9 月30日在第三人全程環管實業有限公司任
    職之薪資所得247,000 元；於第三人康園國際事業股份有限
    公司【下稱康園公司】任職之薪資所得351 元，且康園公司
    給付時間係在107 年12月20日、108 年12月20日；另抗告人
    於108 年10月至12月間，則由第三人楊政銘介紹從事臨時清
    潔員工作，工作地點為高雄市85大樓，以日薪800 元計，由
    業主直接給付，108 年10月至12月每月領取之工資依序為8,
    000 元、7,200 元、16,000元）。其次，抗告人於109 年1
    月1 日至4 月10日則任職於智翔公司，依前揭所引智翔公司
    110 年3 月12日智字第1100309002號函暨所附抗告人薪資明
    細內容（見原審卷第30至32頁），109 年1 月至4 月10日之
    薪資依序為25,448元、25,448元、24,458元、8,473 元（依
    司法院102 年第2 期民事業務研究會消費者債務清理專題第
    24號法律問題研審小組意見，消債條例第133 條規定所稱「
    可處分所得」，固不包括法律上禁止處分之財物或其他依法
    令應繳納之稅費部分，但不以債務人得自由處分該所得為限
    ，而債務人之薪資債權雖遭執行法院扣押而不得處分，但其
    經執行法院核發移轉命令後，已用於清償債務人之債務，此
    與債務人自行處分而為清償者無異，是此部分應列為債務人
    可處分所得之計算範疇；是以，抗告人於智翔公司109 年2
    、4 月薪資中遭法院扣薪之部分應仍列入可處分所得範疇；
    另109 年4 月薪資加計法院扣薪之金額後為25,420元，4 月
    1 日至10日之薪資即為8,473 元【25,420元÷30日×10日＝
    8,473元】），共計為83,827 元。
  ⒉此外，抗告人於聲請清算程序中及原審審理時自陳107 年4
    月至108 年12月間，17個月由第三人即其胞妹簡月里資助生
    活費每月10,000元，共170,000 元（見清算裁定卷第73至76
    頁，原審卷第37、84頁）；另抗告人尚於107 年10月至108
    年3 月間領取南山人壽3 次理賠給付共19,643元，此有南山
    人壽理賠通知書、南山人壽保險股份有限公司109 年4 月17
    日（109 ）南壽保單字第C0790 號函及109 年4 月24日（10
    9 ）南壽保單字第C1564 號函在卷可查（見清算裁定卷第51
    、67至69頁）。以上在尚未計算抗告人於南山人壽保險股份
    有限公司、富邦人壽保險股份有限公司投保之保單價值情形
    下（此部分須另行向保險公司確認迄至109 年4 月10日聲請
    清算時之保單價值），可確認抗告人於聲請清算前2 年間可
    處分所得「至少」合計有552,021 元。
  ⒊而抗告人於107 年4 月11日至109 年4 月10日間之必要生活
    費用，因衛福部社會救助及社工司所公告107 、108 、109
    年度高雄市最低生活費標準為12,941元、13,099元、13,099
    元，1.2 倍計算後分別為15,529元、15,719元、15,719元，
    則上開期間之必要生活費用經計算應為375,610 元（計算式
    ：【15,529元÷30日×20日】＋【15,529元×8 個月】＋【
    15,719元×12個月】＋【15,719元×3 個月】＋【15,719元
    ÷30日×10日】＝375,610 元）。
  ⒋是以，抗告人於109 年4 月10日聲請清算前2 年間可處分所
    得扣除必要生活費用之數額「至少」為176,411 元，較之普
    通債權人於清算程序中之分配總額163,430 元高，更遑論上
    述可處分所得尚未計入保單價值，揆諸前揭規定，本件確實
    符合消債條例第133 條規定法院應為不免責裁定之情形。
四、綜上所述，抗告人於開始裁定清算程序後，其固定收入扣除
    自己所必要之生活費用後仍有餘額，且普通債權人之分配總
    額低於抗告人聲請清算前2 年間，可處分所得扣除自己所必
    要生活費用之數額，符合消債條例第133 條不應免責之規定
    事由，復未經普通債權人全體同意抗告人免責，原審因而裁
    定抗告人不予免責，於法核無違誤。抗告意旨猶執前詞指摘
    原裁定不當，求予廢棄並為免責裁定，為無理由，應予駁回
    。
五、據上論結，本件抗告為無理由，依消債條例第11條第2 項、
    第15條，民事訴訟法第495 條之1 第1 項、第449 條第1 項
    、第95條、第78條，裁定如主文。
中    華    民    國   110    年    10    月    25    日
                  民事第四庭  審判長法官  鄭子文
                              法      官  徐彩芳
                              法      官  王宗羿
以上正本係照原本作成。
本裁定除以適用法規顯有錯誤為理由外，不得再抗告。如提起再
抗告，應於裁定送達後10日內委任律師為訴訟代理人向本院提出
再抗告狀，並繳納再抗告裁判費新臺幣1,000 元。
中    華    民    國   110    年    10    月    26    日
                              書  記  官  劉容辰